臺灣高雄地方法院民事判決             100年度重訴字第95號
原      告  張森陽
            劉進興
上二人共同
訴訟代理人  蘇吉雄律師
            陳雅娟律師
被      告  許登富
訴訟代理人  洪耀臨律師
上列當事人間分配表異議之訴事件，本院於民國100 年6 月27日
言詞辯論終結，判決如下：
    主      文
原告之訴駁回。
訴訟費用由原告負擔。
    事實及理由
壹、程序方面：
    按訴狀送達後，原告不得將原訴變更或追加他訴，但擴張或
    減縮應受判決事項之聲明者，不在此限，民事訴訟法第255
    條第1 項第3 款定有明文。本件原告訴之聲明原請求本院97
    年度司執字第32748 號拍賣抵押物等強制執行事件（下稱系
    爭強制執行事件）強制執行金額計算書分配表關於債權人許
    登富分配金額部分應更正為新臺幣（下同）1,880,305 元，
    關於債權人張森陽、劉進興分配金額部分應更正為債權人張
    森陽5,280,825 元、債權人劉進興10,561,650元，嗣於民國
    100 年3 月18日本院審理時變更訴之聲明為：系爭執行事件
    之系爭分配表，關於債權人許登富分配金額部分應更正為1,
    880,305 元，關於債權人張森陽、劉進興應再受分配之金額
    為12,372,930元，即不再請求分別列明張森陽、劉進興各自
    應分配之金額，核屬減縮應受判決事項之聲明，依前揭規定
    ，自應准許。
貳、實體方面：
一、原告主張：債務人黃睦宸即黃清良、黃清田於87年7 月31日
    提供坐落重測前高雄縣大社鄉○○○段382-4 、384-5 、38
    4- 6地號土地（重測及分割後地號為大社鄉○○段873 、87
    7 、877-1 、877-2 、877-3 、877-4 地號，下稱系爭土地
    ）供高雄縣大社鄉農會（下稱大社鄉農會）設定第一順位最
    高限額抵押權2,400 萬元，嗣於89年5 月4 日再提供系爭土
    地予原告設定第二順位本金最高限額抵押權3,720 萬元（原
    告張森陽、劉進興權利範圍各2/3 、1/ 3）。債務人又提供
    系爭土地其中873 地號應有部分1307/10000及877-3 地號土
    地由被告興建未保存登記建物即門號高雄縣大社鄉○○路80
    巷56號房屋（下稱系爭房屋）。嗣大社鄉農會聲請拍賣上開
    抵押物，經本院97年度司執字第32748 號強制執行程序進行
    查封程序後，大社鄉農會聲請將系爭房屋併付拍賣，被告則
    主張為土地承租人，依土地法第104 條第1 項規定行使優先
    購買權。惟系爭土地經2 次公開拍賣，無人應買，本院乃於
    98年6 月30日核發執行命令除去承租人之租賃權及占有使用
    關係，並於第3 次公開拍賣之公告備註欄上註明：系爭土地
    合併拍賣，投標人分別出價，拍賣最低價額29,044,000元，
    以總價最高者得標，且就系爭房屋拍賣所得價金，系爭土地
    之抵押權人及所有權人無優先受償及參與分配之權等語。而
    系爭土地當次所定拍賣最低價格分別為6,01 6,000元、4,09
    6,000 元、2,880,000 元、2,464,000 元、2,528,000 元、
    9,760,000 元，系爭房屋之拍賣底價為1,30 0,000元，99年
    3 月11日由第三人駿丞電機有限公司等5 人以4,200 萬元拍
    定，其投標單所載房屋部分拍定金額為14,2 56,000 元，土
    地部分則為27,744,000元，而執行處無視土地最低拍賣價格
    為房屋拍賣價格之21.3倍，應類推適用辦理強制執行事件應
    行注意事項第50條第2 項規定採取「拍定總價分別按土地及
    房屋拍賣底價之比例分配」之拍賣條件，竟逕將14,256,000
    元價金扣除房屋最低拍賣價格130 萬元及房屋稅2,765 元後
    餘額12,953,235元全部列為系爭房屋之分配款，並定於99年
    11月5 日上午10時實行分配，顯然有違誠信、比例原則，並
    侵害未能優先受償房屋拍定價金之土地抵押權人權利，而依
    據土地及房屋之拍賣底價比例計算分配結果，系爭房屋之分
    配金額應為580,305 元，土地則為12,372,930元，為此依法
    提起異議之訴等語。並聲明：本院97年度司執字第32748 號
    拍賣抵押物等強制執行事件強制執行金額計算書分配表關於
    債權人許登富分配金額部分應更正為1,880,30 5元，關於債
    權人張森陽、劉進興應再受分配之金額為12,3 72,930 元。
二、被告則以：被告並非本院97年執字第32748 號強制執行事件
    之債權人或債務人，無為分配表異議之訴之被告之資格。又
    法院製作分配表時，應依「公平受償原則」而為分配，係指
    其拍賣所得價金，應公平受償予各債權人，然此並不包括非
    債務人所有而併付拍賣之不動產所得金額，系爭房屋係依民
    法877 條遭強制併付拍賣，拍賣之價金自應歸還被告，除系
    爭房屋之抵押權人及稅捐機關外，其他人並無權就賣得價金
    主張分配，而執行法院就多宗不動產如合併拍賣，需各分標
    均達底價以上，以總價最高者得標，並未規定各標應比例增
    加，而係由投標人依自己自由意願投標，故原告指摘執行法
    院疏未按比例分配，違反比例及誠信原則云云，並無依據等
    語，資為抗辯。並聲明：原告之訴駁回。
三、兩造爭執及不爭執事項：
  (一)兩造不爭執事項：
  1.黃睦宸即黃清良、黃清田於87年7 月31日提供系爭土地供大
    社鄉農會設定第一順位最高限額抵押權2,400 萬元，嗣於89
    年5 月4 日再提供系爭土地予原告設定第二順位本金最高限
    額抵押權3,720 萬元（原告張森陽、劉進興權利範圍各2/3
    、1/ 3）。並提供系爭土地之一部由被告興建系爭房屋。嗣
    大社鄉農會聲請拍賣抵押物，經本院97年度司執字第32748
    號強制執行程序進行查封程序後，大社鄉農會聲請將系爭房
    屋併付拍賣，被告則主張為系爭土地承租人，系爭土地經2
    次公開拍賣，無人應買，本院於98年6 月30日核發執行命令
    除去承租人之租賃權及占有使用關係，進行第3 次公開拍賣
    程序，並定系爭土地之拍賣最低價格分別為6,016,000 元、
    4,096,000 元、2,880,000 元、2,464,00 0元、2,528,000
    元、9,760,000 元，系爭房屋之拍賣底價為1,300,000 元，
    嗣第三人駿丞電機有限公司等於99年3 月11日提出投標單記
    載房屋部分金額為14,256,000元，土地部分則為27,744,000
    元之價格得標。本院民事執行處於99年10月21日製作分配表
    ，將系爭房屋拍定價款14,256,000元扣除房屋稅後，餘款14
    ,253,235元發還被告，並定於99年11月5 日進行分配，原告
    於99年10月29日提出異議，並於99年11月15日提起本訴。
  2.系爭房屋之所有權人為被告。
  (二)本件爭點：
  1.本件被告當事人是否適格？
  2.系爭房屋之拍定價款是否應依拍賣底價比例提列？
四、本院之判斷：
  (一)本件被告當事人是否適格？
    按異議未終結者，為異議之債權人或債務人，得向執行法院
    對為反對陳述之債權人或債務人提起分配表異議之訴，強制
    執行法第41條第1 項前段定有明文。查該條之立法意旨係在
    債權人或債務人提出異議後，對其異議有人提出反對陳述，
    致異議不能終結時，即須由為異議之債務人或債權人對為反
    對陳述之人起訴，求為實體上之解決，故僅須同時列名於分
    配表上，且對於分配內容利害關係相對立之人，即應得為分
    配表異議之訴之適格當事人，始符該條之立法本旨。本件原
    告為執行程序中之債權人，被告則係遭併付拍賣建物之所有
    權人，因原告對兩造之分配金額有意見，而對分配表提出異
    議後，經被告提出反對，雖被告並非強制執行事件之債權人
    或債務人，然因兩造同時列名於分配表上，利害關係相對立
    ，若不准許原告提出分配表異議之訴，則原告自無從為救濟
    ，顯非適當，則原告對被告提出本件分配表異議之訴，應屬
    適法。
  (二)系爭房屋之拍定價款是否應依拍賣底價比例提列？
  1.按民法第877 條規定，土地所有人於設定抵押權後，在抵押
    之土地上營造建築物者，抵押權人於必要時，得將其建築物
    與土地併付拍賣，但對於建築物之價金，無優先受清償之權
    ，旨在使房屋與土地能同歸一人，易於拍賣，以保障抵押權
    人，並簡化法律關係，以避免或減少紛爭。故如土地所有人
    將土地設定抵押權後，雖未自行於土地上營造建築物，但容
    許第三人在土地上營造建築物，為避免單獨拍賣土地，可能
    使土地及建物非由同一人所有，法律關係趨於複雜，衍生糾
    紛，及為使土地易於拍賣，保障抵押權人之權益，本於上述
    法條之立法意旨，自應許抵押權人行使抵押權時，將第三人
    於抵押權設定後在土地上營造之建築物與抵押之土地併付拍
    賣，而將房屋賣得價金交還該第三人（最高法院95年度台上
    字第453 號判決意旨參照）。
  2.查本院民事執行處以被告並非系爭房屋之原始起造人，系爭
    房屋乃第三人旻豐有限公司於系爭土地在土地所有權人即債
    務人設定第一、二、三順位抵押權後，始建照完成，是被告
    對於系爭房屋之所有權及該建物所坐落基地之租賃權均在前
    揭抵押權設定之後，並衡以系爭房屋設於系爭土地上之租賃
    權，以影響抵押權人行使抵押權之權益，及影響投標人應買
    之意願，本於抵押權之追及效力及法律關係之單純性，並為
    保障抵押權人之權益，而依民法第866 條及877 條之規定將
    系爭房屋之租賃權除去並併付查封拍賣，但於拍賣公告第7
    點載明：編號1 建物經查現登記為許登富所有，由本院依民
    法第877 條併付拍賣，故編號1 建物之賣得價金，土地之抵
    押權人即土地所有權人之債權人無優先受清償及參與分配之
    權，應由編號1 建物之抵押權人優先受償等語（見本院卷第
    9 頁），嗣經拍賣結果，由第三人駿丞電機有限公司等於99
    年3 月11日提出投標單記載房屋部分金額為14,256,000元，
    土地部分則為27,744,000元之價格得標，且因系爭房屋部分
    之抵押權人具狀陳報其已無擔保債權存在，故本院民事執行
    處將建物部分之價金發還被告，逵諸前揭最高法院判決意旨
    及拍賣公告內容，自無不合。
  3.至原告雖以土地最低拍賣價格為房屋拍賣價格之21.3倍，故
    拍定總價應分別按土地及房屋拍賣底價之比例分配，應類推
    適用辦理強制執行事件應行注意事項第50條第2 項規定採取
    「拍定總價分別按土地及房屋拍賣底價之比例分配」之拍賣
    條件並據以進行分配，惟查辦理強制執行事件應行注意事項
    第50條第(二)點係指投標人所出總價額高於其他投標人，且達
    拍賣最低總價額，但土地或建築物所出價額未達拍賣最低價
    額，而投標人不自行調整者，執行法院始得按總價額及拍賣
    最低價額比例調整之，亦即執行法院得按總價額及拍賣最低
    價額比例調整之情形，必須符合(1)投標人出價達拍賣最低總
    價額；(2)土地或建築物所出價額未達拍賣最低價額；(3)投標
    人不自行調整之要件，始得為之。而本件拍定人駿丞電機有
    限公司既於99年3 月11日提出投標單就系爭房屋、土地分別
    出價14,25 6,000 元、27,744,000元，均高於標定底價，且
    得標價4200萬元亦高於底價29,044,000元，本諸投標自由原
    則，即無由本院民事執行處任意調整之餘地。是以原告主張
    本件應類推適用辦理強制執行事件應行注意事項第50條第2
    項規定，自非有據。
五、綜上所述，原告依強制執行法第41條規定，請求更正本院系
    爭強制執行事件所為分配金額，為無理由，應予駁回。
六、本件事證已臻明確，兩造其餘攻擊防禦方法及舉證，核與判
    決結果不生影響，爰不逐一論駁，併此敘明。
七、據上論結，本件原告之訴為無理由，依民事訴訟法第78條，
    判決如主文。
中    華    民    國   100    年    7     月    8     日
                  民事第六庭    法  官  曾子珍
以上正本係照原本作成。
如對本判決上訴，須於判決送達後20日內向本院提出上訴狀（須
附繕本）。如委任律師提起上訴者，應一併繳納上訴審裁判費。
中    華    民    國   100    年    7     月    8     日
                                書記官  何慧娟